臺灣新竹地方法院刑事判決　　　　　　　 96年度訴字第542號
公　訴　人　臺灣新竹地方法院檢察署檢察官
被　　　告　乙○○
上列被告因偽造文書等案件，經檢察官提起公訴（96年度偵字第
1571號、第1844號），合議庭裁定由受命法官行簡式審判程序，
本院判決如下：
    主  文
乙○○共同連續犯行使偽造私文書罪，處有期徒刑貳年。偽造之
「甲○○」印章壹枚，「臺北富邦銀行房屋貸款契約書」上偽造
之「甲○○」署名共肆枚、印文共柒枚，「土地建築改良物抵押
權設定契約書」上偽造之「甲○○」印文共柒枚均沒收。
    事  實
一、乙○○於民國93年4 月間因需款創業，惟不獲家人支持，乃
    透過姓名年籍不詳綽號「阿昆」之友人介紹，知悉得透過時
    任臺北富邦商業銀行股份有限公司（下稱臺北富邦銀行）之
    行銷專員林怡靜（現經檢察官發布通緝中）辦理「理財家房
    屋貸款」，僅需提供房屋及土地權狀，即可代為處理保證人
    簽名對保事宜並核發貸款，惟需支付林怡靜核貸金額百分之
    八之佣金。乙○○思逕以母親甲○○名下之房地向銀行設定
    抵押權詐取借款，乃先於93年4 月間某日在新竹市○○路45
    2 巷5 弄30號家中，竊取其母甲○○所有位於新竹市○○段
    ○○段32地號土地，及其上門牌號碼新竹市○○路452 巷5
    弄30號建物之房地所有權狀，及甲○○之國民身分證正本（
    親屬間竊盜部分因未據甲○○提出告訴，而未經檢察官起訴
    ），再與林怡靜分別基於行使偽造私文書之概括犯意聯絡，
    及使公務員登載不實事項於職掌公文書、意圖為自己不法所
    有之犯意聯絡，先由林怡靜於93年4 月間某日委託某不知情
    之刻印店偽刻「甲○○」之印章後，於93年4 月27日通知乙
    ○○見面對保，由乙○○先在「臺北富邦銀行房屋貸款契約
    書」之借款人欄、對保簽章欄簽名，並於其上或其他重要欄
    位、空白處蓋用自己印章後，將甲○○之國民身分證、上開
    房地之權狀交予林怡靜辦理，林怡靜再於上開契約書上之「
    連帶保證人欄」、「擔保物所有權人欄」、「對保簽章欄」
    等處，接續偽簽「甲○○」之署名共4 枚，並於各該署名欄
    或其他重要欄位、空白處接續蓋用上開偽刻「甲○○」之印
    章共7 枚，而偽造甲○○同意擔任乙○○貸款新台幣（下同
    ）428 萬元之連帶保證人及提供上開房地供作擔保之私文書
    ，再由林怡靜持向臺北富邦商業銀行申請貸款而行使之。翌
    日即94年4 月28日，林怡靜再前往新竹市地政事務所，承上
    開行使偽造私文書之概括犯意，於「土地建築改良物抵押權
    設定契約書」上之「義務人欄」或其他重要條文約款上接續
    蓋用上開偽刻之「甲○○」印章共計7 枚，而偽造表彰甲○
    ○同意提供上開房地予臺北富邦銀行設定抵押權之私文書，
    嗣持向新竹市地政事務所申請設定最高限額抵押權登記，而
    行使之，致使該承辦公務員於形式審查後，乃將甲○○以上
    開房地設定最高限額抵押權515 萬元予台北富邦銀行之不實
    事項，登載在職務上所掌之土地、建物登記簿等公文書上，
    嗣亦致臺北富邦銀行徵信部門陷於錯誤，同意核貸乙○○42
    8 萬元，並於93年4 月30日扣抵乙○○前所積欠之小額貸款
    19909 元後，核撥426 萬91元至乙○○設於台北富邦銀行帳
    號000000000000號帳戶，足生損害於甲○○、地政機關對於
    土地登記事項管理之正確性，及臺北富邦銀行、臺北富邦銀
    行辦理徵信業務與評定貸款金額之正確性，嗣於94年6 月29
    日乙○○因無法按期繳款，經臺北富邦銀行向本院提起民事
    訴訟追討後，方於該案中查知上情。
二、案經本院民事庭法官移送告發，及臺北富邦銀行訴請臺灣新
    竹地方法院檢察署檢察官偵查起訴。
    理  由
一、本件被告乙○○所犯為死刑、無期徒刑或最輕本刑為3 年以
    上有期徒刑以外之罪，其於準備程序中就被訴事實為有罪之
    陳述，經法官告知簡式審判程序之旨，並聽取公訴人之意見
    後，依刑事訴訟法第273 條之1 第1 項規定，合議庭裁定由
    受命法官獨任進行簡式審判程序，合先敘明。
二、上開犯罪事實，迭據被告於本院民事庭、刑事偵查中及本院
    審理中坦承不諱，核與證人甲○○於偵查中否認擔任系爭借
    款債務之連帶保證人，及提供系爭房地供作抵押設定等語大
    致相符，且有上開臺北富邦銀行房屋貸款契約書、土地建築
    改良物抵押權設定契約書、現金支出傳票等件在卷可稽，共
    犯林怡靜雖因逃匿經檢察官通緝而未到案，然證人甲○○係
    被告親生母親，衡情應無為否認民事債務，而誣陷被告之可
    能，是被告之自白乃與事實相符，堪信為真實，其犯行事證
    明確，堪予認定。
三、被告行為後，刑法業於94年1 月7 日修正，於94年2 月2 日
    公布，並於95年7 月1 日施行。按行為後法律有變更者，適
    用行為時之法律，但行為後之法律有利於行為人者，適用最
    有利於行為人之法律，修正後即現行刑法第2 條第1 項定有
    明文。又按比較新舊法，應就罪刑有關之共犯、未遂犯、想
    像競合犯、牽連犯、連續犯、結合犯，以及累犯加重、自首
    減輕暨其他法定加減原因（如身分加減）與加減例等一切情
    形，本於統一性及整體性原則，綜其全部罪刑之結果而為比
    較，最高法院95年5 月23日第8 次刑庭會議決議可資參照。
    經查：
  (一)刑法第339 條第1 項之詐欺取財罪，其罰金刑之法定刑原為
    得科銀元1 千元以下罰金，依修正後刑法施行法增訂第1 條
    之1 規定：「中華民國九十四年一月七日刑法修正施行後，
    刑法分則編所定罰金之貨幣單位為新臺幣。九十四年一月七
    日刑法修正時，刑法分則編未修正之條文定有罰金者，自九
    十四年一月七日刑法修正施行後，就其所定數額提高為三十
    倍。但七十二年六月二十六日至九十四年一月七日新增或修
    正之條文，就其所定數額提高為三倍」，及刑法第33條第5
    款修正為：「主刑之種類如下：五、罰金：新臺幣一千元以
    上，以百元計算之」等規定觀之，依修正後之法律，刑法第
    339 條第1 項之詐欺取財罪所得科處之罰金刑最高額為新臺
    幣3 萬元、最低額為新臺幣1 千元。然依被告行為時即修正
    前刑法第33條第5 款規定之罰金最低額為銀元1 元，並提高
    10倍計算，前開罰金刑，最高額為銀元1 萬元，最低額為銀
    元10元，若換算為新臺幣，最高額雖與新法同為新臺幣3 萬
    元，然最低額僅為新臺幣30元。比較上述修正前、後之刑罰
    法律，修正後之規定並未較有利於被告。
  (二)被告行為後，刑法第28條：「二人以上共同實施犯罪之行為
    者，皆為正犯」之規定，修正為「二人以上共同實行犯罪之
    行為者，皆為正犯」，修正後之規定亦未較有利於被告。
  (三)被告行為後，刑法第55條後段牽連犯之規定，亦於94年1 月
    7 日公布刪除，並於95年7 月1 日施行，此刪除雖非犯罪構
    成要件之變更，但顯已影響行為人刑罰之法律效果，自屬法
    律有變更。於被告行為時，被告所涉詐欺取財罪、行使偽造
    私文書、使公務員登載不實罪等3 罪，僅須從一重之1 罪論
    處，然依修正後法律，被告上開行為即須數罪併罰，修正後
    之規定對於被告並未較被告行為時有利。
  (四)被告行為後，刑法第56條連續犯之規定亦於94年1 月7 日公
    布刪除，並於95年7 月1 日施行，則新法修正施行前，被告
    上開多次行使偽造私文書罪之行為，如符合連續犯之概念，
    即僅以1 罪論且最重僅加重其刑至二分之一，然於修法後即
    須分論併罰，修正後之規定並未較有利於被告。
  (五)綜上整體比較後，因修正後之法律規定並未較有利於被告，
    依現行法刑法第2 條第1 項「從舊從輕」原則，本案自應整
    體適用被告行為時之法律，合先敘明。
四、論罪科刑：
  (一)按於房屋貸款契約書連帶保證人欄簽名蓋章，係表明簽署人
    願為該筆借據貸款擔任連帶保證而負連帶清償之責；於土地
    建築改良物抵押權設定契約書義務人欄簽名蓋章，系表明簽
    署人願意提供契約內約定之不動產作為抵押權義務人設定，
    均屬於刑法第210 條之私文書。故核被告偽造母親甲○○上
    開文書後，分別持向臺北富邦銀行借款，及持向地政事務所
    申請設定登記抵押權之行為，係分別觸犯刑法第216 條、第
    210 條之行使偽造私文書罪，刑法第214 條使公務員登載不
    實罪，及刑法第339 條第1 項之詐欺取財罪。被告與林怡靜
    就上開犯行，均有犯意聯絡及行為分擔，均應論以共同正犯
    ；被告與林怡靜共同利用不知情之刻印店偽造甲○○之印章
    1 枚，為間接正犯。被告分別共同於「房屋貸款契約書」、
    「土地建築改良物抵押權設定契約書」中多次偽造甲○○之
    簽名或印文，分別係利用同一犯罪機會接續為之，均為接續
    犯，屬單純1 罪；被告於上開文書中共同偽造甲○○簽名、
    印文之行為，均係屬其共同偽造各該私文書之階段行為，均
    不論罪；被告共同偽造上開私文書後，繼而共同交付予銀行
    人員或地政人員行使之，其偽造私文書之低度行為均為行使
    私文書之高度行為所吸收，均不另論罪；被告先後2 次共同
    行使偽造之房屋貸款契約書、土地建築改良物抵押權設定契
    約書私文書之行為，時間緊接，所犯構成要件相同之罪，顯
    係出於概括之犯意為之，屬連續犯，應依修正前刑法第56條
    論以1 罪並加重其刑。被告所犯上開共同連續行使偽造私文
    書罪、共同使公務員登載不實罪，及共同詐欺取財罪3 罪間
    ，有方法及目的之牽連犯關係，應依修正前刑法第55條之規
    定從一重之共同連續行使偽造私文書罪處斷。
  (二)爰審酌被告未經甲○○之同意，即擅自偽造甲○○願意擔任
    系爭借款連帶保證人，並同意提供系爭房地供作抵押登記等
    私文書，以達向銀行詐取貸款之目的，且總計詐得428 萬借
    款，金額甚鉅，迄今均未積極償還，亦未與臺北富邦銀行達
    成和解，且其施用詐欺之手段侵害甲○○之財產、信用，造
    成銀行呆帳金額數量龐大，不宜寬恕，惟另斟酌其犯後坦承
    犯行，態度良好，及其犯罪之動機、手段、學識經驗、家庭
    狀況等一切情狀，量處如主文所示之刑。被告與林怡靜共同
    偽造之「甲○○」印章1 枚，及被告與林怡靜共同於「房屋
    貸款契約書」偽造之「甲○○」署名共4 枚，印文共7 枚，
    於「土地建築改良物抵押權設定契約書」上偽造之「甲○○
    」印文共7 枚，均應依刑法第219 條規定，不問屬於犯人與
    否宣告沒收之；又上開文件雖為被告所共同製作且共同供犯
    罪之用，惟業已交付臺北富邦銀行或地政機關，均已非屬被
    告所有，爰不另為沒收之諭知。
據上論斷，應依刑事訴訟法第273 條之1 第1 項、第299 條第1
項前段、刑法第2 條第1 項前段、修正前（下同）刑法第28條、
第56條、第55條、第216 條、第210 條、第214 條、第339 條第
1項 、第219 條，修正前罰金罰鍰提高標準條例第1 條前段，判
決如主文。
本案經檢察官張凱絜到庭執行職務。
中　   華　　民　　國　　96　　年　　10　　月　　31　 日
                      刑事第二庭  法　官  蔡川富
以上正本證明與原本無異。
如不服本判決應於收受本判決後10日內向本院提出上訴書狀，上
訴書狀應敘述具體理由。上訴書狀未敘述上訴理由者，應於上訴
期間屆滿後20日內補提理由書狀於本院 (均須按他造當事人之人
數附繕本 )「切勿逕送上級法院」。
中　   華　　民　　國　　96　　年　　10　　月　　31　 日
                                  書記官  沈藝珠
中華民國刑法第210條
（偽造變造私文書罪）
偽造、變造私文書，足以生損害於公眾或他人者，處5 年以下有
期徒刑。
中華民國刑法第216條
（行使偽造變造或登載不實之文書罪）
行使第210 條至第215 條之文書者，依偽造、變造文書或登載不
實事項或使登載不實事項之規定處斷。
中華民國刑法第214條
（使公務員登載不實罪）
明知為不實之事項，而使公務員登載於職務上所掌之公文書，足
以生損害於公眾或他人者，處3 年以下有期徒刑、拘役或5 百元
以下罰金。
中華民國刑法第339條
（普通詐欺罪）
意圖為自己或第三人不法之所有，以詐術使人將本人或第三人之
物交付者，處5 年以下有期徒刑、拘役或科或併科1 千元以下罰
金。
以前項方法得財產上不法之利益或使第三人得之者，亦同。
前二項之未遂犯罰之。
